【裁判字號】    91,重上更(四),190
【裁判日期】    920102
【裁判案由】    貪污治罪條例
【裁判全文】
臺灣高等法院刑事判決                      九十一年度重上更(四)字第一九號
    上  訴  人
    即  被  告  丙○○  男  民.
    選任辯護人  邱創舜  律師
右上訴人因違反貪污治罪條例案件，不服臺灣新竹地方法院八十五年度訴字第一一二
六號，中華民國八十七年五月八日第一審判決（起訴案號：臺灣新竹地方法院檢察署
八十五年度偵字第一二０三九號），提起上訴，經判決後，由最高法院第四次發回更
審，本院判決如左：
    主  文
原判決撤銷。
丙○○依據法令從事公務之人員，對於非主管之事務，利用職權圖利，處有期徒刑貳
年柒月。褫奪公權貳年。所得財物新台幣壹佰伍拾萬元沒收。
    事  實
一、丙○○係新竹縣北埔鄉民代表會代表，並於民國（下同）八十三年八月一日被推
    選為該代表會主席，鄉代表會職權為議決鄉規約、預算、臨時稅課、財產之處分
    、鄉公所組織規程及所屬事業機構組織規程、鄉公所提案事項、決算報告、鄉民
    代表提案事項、接受人民請願及其他依法律、中央法規或省縣自治法規賦予之職
    權，丙○○乃依據法令從事公務之人員。
二、緣實久企業有限公司（以下簡稱實久公司）及國光土木包工業（以下簡稱國光行
    ）於八十三年二月二十八日分別與新竹縣北埔鄉鄉公所簽訂該鄉大坪溪四件河床
    之疏濬工程契約（係於八十三年二月二十六日開標，雍伯橋至大林橋間之大坪溪
    疏濬工程係國光行標得；大坪溪深壢橋下游疏濬工程、伯公廟至冷泉攔砂壩間之
    大坪溪疏濬工程、大林橋至興豐橋間之大坪溪疏濬工程，係由實久公司標得，實
    久公司負責人乙○○將實久公司標得之工程交由其合夥人甲○○施工，另外甲○○亦與國光行負責人鄧國光洽談，由其施工），嗣因該鄉鄉民向北埔鄉公所陳情
    ，指在大坪溪河床開採砂石，破壞自然環境，請求勒令停工，經北埔鄉代表會於
    第十四屆第十七次臨時全會中議決建議鄉公所予以解約，並令實久公司及國光行
    停工，鄉公所乃於同年五月十日以八十三北鄉建字第三０七０號函通知實久公司
    及國光行不得動工，惟實久公司向該鄉代表會陳情，經鄉代表會決議，由實久公
    司與鄉公所協調，實久公司負責人乙○○、國光行負責人鄧國光與鄉長陳正順，
    於同年十一月二十二日協議解約，但約定原先挖掘堆積河床上之土石，為防範阻
    流，原則准予運離。惟實久公司未依鄉公所規定期限，將該公司前曾挖掘而堵塞
    水流之砂石載離現場，鄉公所乃又禁止該公司再行載運，實久公司因不能將砂石
    載離出售遭受損失。嗣丙○○於八十三年八月一日擔任該鄉代表會主席，八十四
    年六月八日晚上十時許，實久公司負責人乙○○與其合夥人甲○○至新竹縣北埔
    鄉○○路十六號丙○○所開設之隆源餅行兼住宅，主動請求丙○○幫忙，央求丙○○於主持代表會時，能提案並議決讓實久公司恢復上開工程並載離砂石，交由
    鄉公所執行，並約定「新台幣（以下同）二百萬元之賄款，其中一百萬元行賄鄉
    長，五十萬元由丙○○收受，餘由丙○○轉交予其同派代表均分」，丙○○竟對
    於非主管之事務，利用職權圖利之犯意應允之，甲○○並將當日已籌得之現金一
    百萬元交予丙○○收下。嗣甲○○僅再籌得五十萬元，並於同年月十三日晚上十
    時許，再與乙○○二人前往丙○○上開住宅，將五十萬元交付予丙○○。丙○○
    收受前述一百五十萬元後，乃囑乙○○以實久公司名義向代表會書寫陳情函，由
    其在鄉代表會提案俾能依上開約定以達復工等目的。嗣丙○○雖未將上開賄款轉
    交予鄉長及其他代表，惟於八十四年七月二十八日代表會議時，商請不知上情之
    代表林仁發提出回復大林橋至南埔橋段河川內原狀，剷平河床凸起處，會中提出
    疏濬示範區之構想，並議決請鄉公所採納，其意是要鄉公所先同意其他廠商復工
    ，並據此示範區模式取得鄉民認同後，逐步達成使實久公司分段陸續復工等之目
    的，丙○○又於八十四年十月十四日受理實久公司復工之陳情書，並提交至代表
    會討論，經議決請鄉公所依據原訂立契約條款，與請願人協調辦理，並將處理情
    形函知代表會。惟鄉公所始終不同意復工，丙○○亦未退還上開賄款。乙○○、
    甲○○始於八十五年四月十六日前往法務部調查局台北市調查處檢舉上情。八十
    五年十一月二十八日丙○○經調查人員約談到案後，向調查員坦承收到該一百五
    十萬元，該一百五十萬元仍放置在新竹縣北埔鄉○○街一四四巷八號租屋處，並
    帶同調查人員至該處起出該一百五十萬元，丙○○於調查員調查時及檢察官偵訊
    時並自白前述犯罪情節。
三、案經乙○○及甲○○檢舉，由法務部調查局台北市調查處移送台灣新竹地方法院
    檢察署檢察官偵查起訴。
    理  由
一、上訴人即被告丙○○對於其係新竹縣北埔鄉民代表，於八十三年八月一日被推選
    為鄉代表會主席一節，業已供明屬實（見調查處調查卷第五十四頁背面）。而被
    告於擔任鄉代表會主席期間，曾收下甲○○與乙○○送來的一百五十萬元等情，
    被告亦坦承不諱（見調查處調查卷第五十六頁），雖被告矢口否認前揭犯行，辯
    稱：當時伊曾拒絕過，係甲○○硬放置後急速離開，伊亦親自打電話並託友人錢
    日祥要對方拿回去，是對方拖延及執意不肯拿回去，該一百五十萬元係甲○○一
    次送來，並非分二次送來云云。惟查：
  (一)被告丙○○收受乙○○、甲○○所攜帶由甲○○籌得之一百五十萬元，業經被告
    於八十五年十一月二十八日帶同台北市調查處調查員在其前開租屋處起出並經扣
    案，復有包紮金錢所用之紙紮十五張在卷可按（見法務部調查局台北市調查處八
    十五年十一月廿五日肅字第五六三三五六號函台灣新竹地方法院檢察署卷宗第
    五六、五七頁，偵查卷第十六、九一、一二二頁）。而乙○○、甲○○二人係先
    後於八十四年六月八日晚上十時許、同年月十三日晚上十時許，前往被告前開住
    宅，與被告期約二百萬元，請被告在代表會運作協助實久公司復工等事項，並分
    二次致送一百五十萬元等情，業據乙○○、甲○○於檢察官偵查時證述明白（見
    偵查卷第三一至三四頁）。乙○○於調查局時供稱：丙○○表示會讓我們先做一
    段，做得好，他們對鄉民陳情案有所交代，就可讓後三段（含國光公司乙段）恢
    復動工（見調查處調查卷第十頁）；又稱：當時我與丙○○協商結果，鄉長分一
    百萬元，丙○○自己拿五十萬元，餘五十萬元分給與鄉長同派的五位代表每人十
    萬元，後來我因資金不足，籌不足二百萬元，只給丙○○一百五十萬元，丙○○
    收得一百五十萬元後表示，鄉長的部分他會轉過去，後來他實際如何分配我不知
    道（見調查處調查卷八十三頁背面）。乙○○於檢察官偵訊時亦稱，至丙○○家
    ，他說要送二百萬元，要給鄉長一百萬元，餘由代表會分（見偵查卷三十二頁）
    。被告於檢察官偵訊時亦稱，乙○○送一百五十萬元時沒說如何分配，約在一個
    月後至我家言，鄉長與我各五十萬元，贊成之代表各十萬元（見偵查卷第十八頁
    ），雖與乙○○所供，給鄉長一百萬元之情節稍有不符。惟錢如何分配，係被告
    個人得以操縱之事，自不能以此細微不符之處即否定乙○○之供詞。況甲○○於
    九十一年二月二十日調查時亦稱：我是要把砂石運走（按應係復工，包括運離砂
    石，詳後(四)所述），如果能夠運到三峽來賣，可以賣伍佰萬，所以我和乙○○同
    意要付貳佰萬，壹個人壹佰萬。只先付了壹佰伍拾萬，因為錢尚未籌足等語（本
    院重上更三卷第五三頁）。足認被告與乙○○、甲○○期約，是要由乙○○、甲○○給付二百萬元，惟於付與丙○○一百五十萬元後，因錢尚未籌足，始未再付
    出尾款五十萬元。再甲○○於檢察官偵訊時亦稱，分二次交錢（見偵查卷第三十
    四頁反面）。又上開一百五十萬元，係由甲○○向李慈文調借，李慈文則向劉阿
    淑等人借貸，此經證人李慈文、劉阿淑、劉俊峰、施玉華於調查站證述屬實，並
    有支票影本一件、施玉華等人之存摺影本六份在卷可資佐證（見調查處調查卷第
    十三頁至第二十四頁）。乙○○與甲○○皆供稱，該一百五十萬元係分二次交付
    ，對乙○○及甲○○二人而言，該一百五十萬元究係一次交付或分二次交付，在
    法律上之結果並無何不同，乙○○及甲○○二人實無將賄款係一次交付而故意扭
    曲為二次之動機。反之，被告稱：乙○○、甲○○係一次交付賄款一百五十萬元
    云云，應係為配合「甲○○等人交付該一百五十萬元後，急速離去，伊要渠等帶
    回而不果」辯解之詞所言，自難採信。被告辯稱，乙○○、甲○○一次交付一百
  五十萬元，與事實不符，諉無足採。
  (二)又被告於收受一百五十萬元後，該鄉民代表會於八十四年七月二十八日第十五屆
    第五次臨時會，由林仁發提案請鄉公所在大林橋至南埔橋段駁坎工程完成後，儘
    速回復該段河川內原狀。八十四年十月十四日第六次臨時會，被告丙○○本人亦
    提案決議有關實久公司八十四年九月七日八四久字第０一七號陳情書案，請鄉公
    所依據原訂立契約條款，與請願人實久公司協調辦理，此有實久公司陳情書、代
    表會第十五屆第五次、第六次臨時會提案決議書影本各一份在卷可稽（見偵查卷
    第九十四頁至九十六頁）。被告於檢察官偵訊時，亦坦承：是我請代表林仁發提
    議（案）（見偵查卷第十八頁反面、第七十九頁正反面）。雖林仁發於檢察官初
    訊時否認此事（見偵查卷第五十頁），但被告丙○○於八十五年十一月二十八日
    接受調查局新竹縣調查站詢問時，即稱：「（據北埔鄉公所秘書彭重光於八十五
    年十一月二十八日在新竹縣調查站表示：與你同派系之鄉代表林仁發、陳彭春梅
    、林六郎及李勇貴等曾於八十四年七月二十八日提案請鄉公所將大坪溪大林橋至
    南埔橋段作為『疏濬示範區』，其意是要鄉公所同意廠商復工，並據此示範區模
    式使廠商分段陸續復工，又據本（八十五）年元月間，乙○○與你談話錄音內容
    ：『丙○○：這個問題，我也跟鄉長討論過，疏濬的事大林橋到南埔橋做一個示
    範，他們一直反對，鄉長是可以先做一段等鄉民認同以後，認為不錯，然後延伸
    到全線，先這樣做鄉民認為不錯，然後一直做下去，他們不願意一直反對˙˙˙
    』（按詳細譯文見同卷第二五至三一頁）由上述二件事明顯顯示，你確於去八十
    四年六月間接受乙○○致送之賄賂，且利用鄉代會之提案，與鄉長陳正順勾結利
    用『疏濬示範區』之名義，由實久企業公司復工，你做何解釋？），被告答稱：
    前述話確實是我講的，˙˙˙林仁發、陳彭春梅、林六郎、李勇貴等代表提案也
    是我叫他們提案的」等語（調查卷第五七頁反面至第五八頁）；嗣於偵查中亦稱
    ：「（在何處請林仁發提案？）忘了，只知是見面時提了一下」、「（當時你曾
    說你確有幫忙，是指幫何忙？）指透過代表會做砂石示範區」等語（偵卷第七九
    頁、第十七頁反面）。再參照乙○○於調查局時供稱，丙○○表示會讓我們先做
    一段，做得好，他們對鄉民陳情案有所交代，就可讓後三段（含國光公司乙段）
    恢復動工（見調查處調查卷第十頁）。以及甲○○所供，伊與國光行商談，該行
    承包部分，亦由伊施工；國光行負責人鄧國光亦稱，國光行標到部分，與甲○○
    商談，由甲○○施工各等語（見本院重上更三卷第十九、五一至五三、一八三至
    一八五頁，九十年十二月十九日、九十一年二月二十日、九十一年五月二十二日
    調查筆錄），足見林仁發之提案係受被告之託所為，不因林仁發嗣後忘記是否出
    於被告請託（本院重上更三卷第十八頁）或提案部分非係實久公司承包部分，即
    認被告未請託林仁發提案，並謂林仁發之提案與本案無關。再被告嗣後亦配合實
    久公司之要求而提案請求代表會決議，有如上述，亦足認被告已踐履乙○○、甲○○之要求。
  (三)此外有關實久公司、國光行標得北埔鄉大坪溪河床四件工程，有各該合約書影本
    在卷可稽（本院重上更三卷第一二○至一七○頁），嗣因鄉民陳情，經鄉代表會
    決議，請鄉公所與承包人協調，嗣後解約，但得標人又陳情，代表會亦作成多次
    決議等情，亦據證人即該鄉鄉長陳正順、鄉代表會秘書彭作仁於偵查中證述明白
    （調查卷第六十至六四、八六至九一頁，偵卷第五四至五六頁），復有北埔鄉民
    陳情書（八十三年三月二十九日，偵卷第一○七頁）、新竹縣北埔鄉公所八十三
    年五月二十六日八十三北鄉建字第九六八四號函（偵卷第一○六頁）、南埔村村
    長等人陳情書（偵卷第九七頁）、北埔鄉公所八十三年五月二十六日八十三北鄉
    建字第九六八一號函（偵卷第九九頁）、丙○○所書之存證信函（調查卷第三二
    、三三頁）、北埔鄉公所八十三年四月十四日八十三北鄉建字第二五二五號（調
    查卷第四四、四五頁）、八十三年五月十日八十三北鄉建字第三０七０號函（調
    查卷第四三頁，偵卷第一○五頁）、大坪溪深壢橋下游疏濬等四件工程協調會紀
    錄（調查卷第四十至四二頁）、北埔鄉公所八十四年二月二十四日八十四北鄉建
    字第一一五三號函（調查卷第三九頁）、八十四年三月二十三日八十四年北鄉建
    字第九五八七號函（調查卷第三八頁）、代表會八十四年五月二十日新縣北鄉代
    字第十四號函（調查卷第三七頁）、北埔鄉公所八十四年五月二十二日八十四北
    鄉建字第三五七０號函（調查卷第三六頁）、實久公司八四久字第０一七號陳情
    書（調查卷第三五頁，偵卷第七三、九六頁）、北埔鄉民代表會第十五屆第五、
    六次臨時會臨時動議決議案決議書各一份（偵卷第九四、九五頁）、北埔民代表
    會鄉公所第十五屆第一、二次臨時會、三、四次臨時會、五、六次臨時會、七、
    八、九次臨時會、第十四屆第十六、十七、十八次臨時會議事錄各一冊在卷可資
    佐證（外放證物袋）。且被告於八十五年十一月二十八日在調查局新竹縣調查站
    亦供認：乙○○及甲○○二人確曾至伊家中要求伊向鄉長陳正順說項，讓他們繼
    續清運砂石，乙○○即將離去時，將現金一百五十萬元塞給伊，伊收到該筆錢後
    ，原先均放在家中櫃子內，至前（二十六）日，因感於最近調查單位「掃白」風
    聲太緊，害怕貴單位查緝，故改放至租屋處等語（見調查處調查卷第五十六頁）
    ，其於檢察官偵查中復直承上情，並供稱：乙○○本人將錢交給伊，甲○○先離
    開時說幫忙砂石給他們採運，又甲○○先離開，乙○○即將錢打開言是一百五十
    萬元，約在一個月後，乙○○至我家來，言鄉長與伊各五十萬元，贊成之代表各
    十萬元，後來是伊請代表林仁發提議做示範區，又一百五十萬元，約一捆十萬元
    ，伊用了七、八捆等語（見偵查卷第十五至十九頁、第七八頁反面）。
  (四)甲○○等對請求被告幫忙究係促使鄉公所讓實久公司「復工」？抑同意讓實久公
    司「繼續將砂石運離工地」？或「二者兼而有之」？經查：被告於八十五年十一
    月二十八日在調查局新竹縣調查站亦供認：乙○○及甲○○二人確曾至伊家中要
    求伊向鄉長陳正順說項，讓他們繼續『清運砂石』，乙○○即將離去時，將現金
    一百五十萬元塞給伊，˙˙˙。」（見調查處調查卷第五十六頁）、其於檢察官
    偵查時復直承上情，並供稱：乙○○本人將錢交給伊，甲○○先離開時說幫忙「
    砂石給他們採運」，又甲○○先離開，乙○○即將錢打開言是一百五十萬元，約
    在一個月後，乙○○至我家來，「言鄉長與伊各五十萬元」，贊成代表各十萬元
    ˙˙˙。」（見偵查卷第十六頁至第十八頁）；繼則又謂「被害人乙○○、甲○○等人行賄之目的，乃在請求鄉長對其公司原來標得之疏濬工程能予同意復工」
    、「被告並接受實久公司之陳情，安排議程決議，建議鄉公所同意實久公司之復
    工」各云云。其等前後所陳，雖或有出入，惟經本院再傳訊甲○○到院，其則坦
    承：當時已經有挖九堆的砂石在那裡，目的是要把那九堆砂石載去賣。我是要把
    砂石運走。如果能夠運到三峽來賣，可以賣伍佰萬。所以我和乙○○同意要付貳
    佰萬，壹個人壹佰萬。只先付了壹佰伍拾萬，因為錢尚未籌足。我當時目的是要
    運走砂石，但心裡還是希望能夠繼續挖，因為挖的愈多賺的愈多等情（見本院重
    上更三卷第五三頁，九十一年二月二十日訊問筆錄）。核與實久公司於八十四年
    九月七日提請被告提案之前開陳情書，主旨所載：「請准以復工以減少敝公司之
    損失」內容相符（見偵查卷第九十五頁、第九十六頁）。亦足認乙○○、甲○○
    與被告期約是要被告在代表會運作，使實久公司得以復工（包括將砂石運走可以
    獲利約五百萬元在內），至為灼然。
  (五)被告於案發前之八十五年四月六日，雖曾以竹東郵局第三三五號存證信函催告甲○○，限其於收到該函二日內，偕同乙○○前來取回款項，有該存證信函在卷可
    稽（見上訴卷第八六、八七頁），而甲○○於原審訊問時亦坦承確有收受該存證
    信函無訛（見原審卷第四十頁反面），且證人錢日祥於原審及本院前審訊問中復
    均證稱：曾受丙○○之託，多次打電話給乙○○，要其前來丙○○住處取回款項
    ，起先有聯絡到乙○○，後來他不想接電話等語（見原審卷第二三、二四頁、本
    院八十七年上訴字第二六七三號第四六頁）。惟乙○○、甲○○二人於八十五年
    四月十六日前往調查局台北市調查處檢舉被告丙○○受賄貪污前，即先於同年三
    月二十五日委請律師顏文正發函要求被告返還該一百五十萬元，該函於同年月二
    十六日由被告之妻代為收受，且由顏文正律師再以電話約被告北上台北市洽商還
    款事宜等情，有該律師函及回執函影本附於本院八十八年度上更（一）二四五號
    卷第二二至二四頁可稽，被告亦直承上情無訛（見本院八十八年度上更（一）二
    四五號卷第三十至三一頁），又被告雖確曾寫存證信函要求甲○○與乙○○取回
    一百五十萬元，惟其時間為八十五年四月六日，被告自承當時甲○○等人已先於
    一月間，至被告家中，談論去年六月被告收賄之情事，並暗自錄音，且於同年三
    月間將該錄音帶拷貝寄予被告收執，被告始寄存證信函予甲○○（見偵查卷第十
    七至十八頁），此節並據甲○○於檢察官偵查時供證在卷（見偵查卷第三三至三
    四頁）﹔又被告且供承甲○○、乙○○二人行賄後曾多次再至其家中詢問有關復
    工事宜（見偵查卷第十八頁），準此，本件賄款雖據乙○○供稱係其主動賄送，
    並非出於上訴人之要求（調查卷第九頁反面，本院更二卷第一四０頁），然若被
    告始終確無收錢之意，何以不乘機將賄款歸還？反而透過林仁發提案或自行提案
    之方式，企圖協助實久公司及國光行復工，足見被告仍然希望順理成章獲得該一
    百五十萬元，故該一百五十萬元雖非與其職務具對價性之賄賂（詳後述），確是
    被告圖利實久公司之動機。至被告之所以於案發前寄存證信函給甲○○，係因對
    方（乙○○、甲○○）已委請律師發函，並已發生糾葛表明要檢舉使然，尚不足
    據為有利於被告之證據。次查證人錢日祥原不認識李、林二人（原審卷第二三頁
    ），而係事後由被告說明後才知上情，復未曾謀面，衡情殊無託李、林二人不識
    之人洽談退錢事，且被告自承證人錢日祥聯絡乙○○人洽談退錢未果後確有向其
    告知，被告果無收受上開款項之意，何不親自主動退回？況證人錢日祥於原審中
    已為同樣證言（見原審卷第二三、二四頁），被告亦供稱證人錢日祥從未與證人
    乙○○謀面，衡諸常情，被告應無任意委託一個與交款人不認識之人與交款人洽
    談退款事之理，可見證人錢日祥上開證言不實，顯係臨訟受託而為迴護之詞，不
    足採信。
  (六)綜上所述，被告所辯，無非係諉卸之詞，不足採信，本案事證明確，被告犯行洵
    堪認定。
二、查鄉代表會之職權，依台灣省鄉鎮市民代表會組織規程準則第十九條第一項規定
    ，係議決鄉規約、預算、臨時稅課、財產之處分、鄉公所組織規程及所屬事業機
    構組織規程、鄉公所提案事項、決算報告、鄉民代表提案事項、接受人民請願及
    其他依法律、中央法規或省縣自治法規賦予之職權。查被告係新竹縣北埔鄉代表
    會代表，於八十三年八月一日被推選為該代表會主席，依上開規定，被告係依據
    法令從事公務之人員。檢察官認被告所為係犯同條例第五條第一項第三款之罪，
    惟查被害人甲○○、乙○○等人行賄之目的，乃在請求鄉公所對其公司原來標得
    之疏濬工程能予同意復工並載離砂石，雖被告為鄉民代表會主席，具有議決鄉規
    約、預算、臨時稅課、財產之處分、鄉公所組織規程及所屬事業機構組織規程、
    鄉公所提案事項、決算報告、鄉民代表提案事項、接受人民請願及其他依法律、
    中央法規或省縣自治法規賦予之職權，被告並接受實久公司之陳情，安排議程決
    議，建議鄉公所同意實久公司之復工，惟同意復工與否，非鄉代表會職務上所得
    決定之事項，衡諸實久公司向被告請託之情節，應認實久公司行賄之最終目的乃
    在徵得鄉公所之同意復工及准其載離砂石，被告所為應認係對於非主管之事務利
    用職權圖利他人，究非檢察官所指對於職務上之行為收受賄賂，起訴法條應予變
    更。又查被告行為時貪污治罪條例第六條第一項第五款（即八十一年七月十七日
    修正）原規定：對於非主管或監督之事務，利用職權機會或身分圖利者，處五年
    以上有期徒刑，得併科新台幣一百萬元以下罰金，未遂犯罰之；迨八十五年十月
    二十三日修正，同條項第五款修正為：對於非主管或監督之事務，利用職權機會
    或身分圖私人不法之利益者，處五年以上有期徒刑，得併科新台幣三千萬元以下
    罰金，未遂犯罰之。九十年十一月七日再修正同條項第五款為：對於非主管或監
    督之事務，明知違背法令，利用職權機會或身分圖自己或其他私人不法之利益，
    因而獲得利益者，處五年以上有期徒刑，得併科新台幣三千萬元以下罰金。比較
    行為時法、中間法及裁判時法之結果，最高本刑均規定為五年以上有期徒刑，但
    行為時法，其罰金刑定為新台幣一百萬元以下，中間法及裁判時法定為新台幣三
    千萬元以下，自以行為時法對被告最為有利。惟就其犯罪構成要件觀之，裁判時
    法對於非主管或監督之事務，利用職權機會或身分圖利者，則以「明知違背法令
    」，利用職權機會或身分「圖自己或其他私人不法利益」，「因而獲得利益」者
    為要件。將刑法之可罰性，限縮在圖私人不法利益，排除圖利國庫之行為，並明
    定所圖得利益為不法利益，將圖利罪規定為實害犯，以獲得利益為必要且不罰未
    遂犯。比較行為時法及裁判時法之犯罪構成要件，又以裁判時法之規定對被告較
    為有利。然本件因鄉公所始終不允許復工，故並無圖利因而使自己或他人獲得利
    益之事實，顯不該當九十年十一月七日修正之構成要件，故應僅就九十年十一月
    七日修正前之條文與八十五年十月二十三日修正前之條文比較輕重，其結果應是
    八十五年十月二十三日修正前之條文較有利於被告。又被告行為後，在偵查中自
    白，此有偵訊筆錄在卷可稽（見調查局八十五年十一月二十八日調查筆錄及偵查
    卷第十五頁至十九頁檢察官偵訊筆錄，被告於檢察官偵訊時明白供稱，收到該一
    百五十萬元，是乙○○及甲○○交付，他們要求幫忙砂石給他們清運，是透過代
    表會，由伊請林仁發提議），雖被告嗣後否認犯罪，仍不影響其原先自白之效力
    （參見褚劍鴻先生著刑法分則釋論七十二年九月初版上冊第一０七頁），應依八
    十五年十月二十三日修正前貪污治罪條例第八條後段規定減輕其刑。
三、原審對被告論罪科刑，固非無見。惟：(一)適用法律不能割裂為之，原判決認被告
    係犯八十五年十月二十三日修正前之貪污治罪條例第六條第一項第五款之罪，乃
    對被告自白減輕其刑及褫奪公權二部分竟適用八十五年十月二十三日修正後貪污
    治罪條例第八條第二項、第十七條，尚有未當。(二)甲○○係交付賄賂之人，並非
    被害人（參見最高法院八十八年度臺上字第二四０四號及六十九年臺上字第八七
    九號判例），該一百五十萬元賄款，不得發還予甲○○，原判決竟諭知發還甲○○，亦有未當。被告上訴意旨，仍執陳詞，否認犯罪，固無足取，惟原判決既有
    可議，自應本院予以撤銷改判。又本件雖係被告上訴，檢察官並未上訴，惟原審
    適用法條錯誤，依刑事訴訟法第三百七十條後段之規定，本院仍得諭知較原審為
    重之刑，併此敘明。爰審酌被告犯罪之動機、目的、手段，犯罪所生之危害及其
    品性、生活狀況、智識程度、犯罪所生之損害，及犯罪後態度等一切情狀，量處
    有期徒刑貳年柒月，併依法宣告褫奪公權貳年，至被告犯罪所得一百五十萬元已
    經扣案，適用八十五年十月二十三日修正前貪污治罪條例第九條第一項之規定逕
    為沒收之諭知，毋庸再諭知追繳。
據上論斷，應依刑事訴訟法第三百六十九條第一項前段、第三百六十四條、第二百九
十九條第一項前段、第三百條，八十五年十月二十三日修正前貪污治罪條例第二條前
段、第六條第一項第五款、第八條後段、第九條第一項、第十六條，刑法第二條第一
項但書、第十一條前段、第三十七條第二項、第三項，判決如主文。
本案經檢察官沈世箴到庭執行職務。
中      華      民      國    九十二    年      一      月      二      日
                              臺灣高等法院刑事第九庭
                                    審判長法  官  李  文  成
                                          法  官  周  盈  文
                                          法  官  官  有  明
右正本證明與原本無異。
如不服本判決應於收受送達後十日內向本院提出上訴書狀，其未敘述上訴之理由者並
得於提起上訴後十日內向本院補提理由書（均須按他造當事人之人數附繕本）。
                                          書記官  林  蓓  瑜
中      華      民      國    九十二  年     一       月       二     日
附錄：本判決論罪科刑法條全文
八十五年十月二十三日修正前貪污治罪條例第六條：
有左列行為之一者，處五年以上有期徒刑，得併科新臺幣一百萬元以下罰金：
一、意圖得利，抑留不發職務上應發之財物者。
二、募集款項或徵用土地、財物，從中舞弊者。
三、竊取或侵占職務上持有之非公用私有器材、財物者。
四、對於主管或監督之事務，直接或間接圖利者。
五、對於非主管或監督之事務，利用職權機會或身份圖利者。
前項之未遂犯罰之。


司法院資訊處製作；財團法人民間司法改革基金會備份。
